【裁判字號】    94,上,128
【裁判日期】    950221
【裁判案由】    返還土地等
【裁判全文】
臺灣高等法院高雄分院民事判決           94年度上字第128號
上  訴  人  甲○○
訴訟代理人  孫志鴻律師
被上訴人    惠勝實業股份有限公司
法定代理人  乙○○
訴訟代理人  丙○○
上列當事人間請求返還土地等事件，上訴人對於民國94年6 月1
日臺灣高雄地方法院93年度訴字第1732號及94年度訴字第871 號
第一審判決提起上訴，本院於95年2 月7 日言詞辯論終結，判決
如下：
    主      文
上訴駁回。
第二審訴訟費用由上訴人負擔。
    事實及理由
一、上訴人甲○○主張：系爭坐落高雄縣路竹鄉○○段810之4地
    號土地係伊所有，為被上訴人公司於未承租或支付使用對價
    之情形下無權占用，並於其上種植草木，嚴重影響伊之權益
    ，屢經催討均拒不拆還，爰依所有物返還請求之法律關係，
    請求被上訴人公司應將系爭土地之地上物拆除，返還土地予
    伊，並自起訴狀繕本送達之翌日起至返還土地之日止，按月
    給付相當於租金之損害新台幣（下同）30萬元等情。對於被
    上訴人公司提起之確認通行權之訴，則請求駁回，並以縱確
    認被上訴人公司於系爭土地有通行權，被上訴人公司亦須支
    付償金等語置辯。原審為命被上訴人公司應將原判決附圖(一)
    （以下稱附圖）所示Ａ部分面積301 平方公尺之地上物（包
    含種植之草木）拆除，將土地返還給上訴人，並自93年8 月
    11日起至返還土地之日止，按月給付上訴人3,211 元。及為
    確認被上訴人公司所有坐落高雄縣路竹鄉○○段808 、808
    之1 、809 地號土地，對於上訴人所有同地段系爭土地如附
    圖所示Ｂ部分面積54平方公尺部分有通行權存在，被上訴人
    公司並應按月給付上訴人4,500 元之判決，而駁回上訴人其
    餘之訴。其上訴聲明求為判決：(一)原判決不利於上訴人部分
    ，與假執行部分均廢棄。(二)被上訴人應將坐落高雄縣路竹鄉
    ○○段810 之4 地號土地如附圖所示Ｂ部分之地上物拆除，
    返還土地予上訴人。(三)被上訴人應自93年8 月11日起至返還
    上揭土地之日止，按月再給付上訴人29萬6,789 元。(四)上開
    廢棄部分，被上訴人在第一審之訴駁回。(五)第一、二審訴訟
    費用由被上訴人負擔。
二、被上訴人則以：系爭土地係因上訴人於64年設立被上訴人公
    司時，無償提供給公司使用，上訴人自91年8 月起雖已非被
    上訴人公司之董事長，惟公司所有之坐落高雄縣路竹鄉○○
    段808、808之1、809地號三筆土地（以下稱三筆土地），與
    上訴人所有同地段之系爭土地毗鄰，而上開三筆土地四周為
    他人土地所圍繞而無出入之通路，上訴人所有之系爭土地一
    部分為草坪，一部分供被上訴人公司進出通路使用，被上訴
    人公司進出唯一之道路僅有環球路，且需經過上訴人之系爭
    土地以達道路，上開三筆土地成為袋地，爰請求駁回上訴人
    之訴；並請求確認對上訴人所有系爭土地有通行權存在等語
    ，資為抗辯。
三、兩造所不爭執事項
（一）上訴人所有系爭土地自被上訴人公司設立時即由當時任公
      司董事長之上訴人提供與被上訴人公司使用。
（二）系爭土地現為被上訴人公司占用中，如附圖所示Ａ部分面
      積301 平方公尺種植草木，Ｂ部分面積54平方公尺設置道
      路使用。
（三）以上事實，並有土地登記謄本一份，及本院與原審勘驗筆
      錄附卷可稽。
四、茲本件兩造之爭點為：(一)被上訴人公司所有上開三筆土地是
    否為不通公路之袋地？就上訴人所有系爭土地可否主張有通
    行權？如可，其通行方法，何者為最適宜？上訴人可請求之
    償金為多少？(二)上訴人所有其餘未通行之系爭土地，被上訴
    人公司是否為無權占用？上訴人可請求相當於租金之損害額
    究為多少？經查：
（一）被上訴人公司所有上開三筆土地是否為不通公路之袋地？
      就上訴人所有系爭土地可否主張有通行權？如可，其通行
      方法，何者為最適宜？上訴人可請求之償金為多少？
  １、按土地因與公路無適宜之聯絡，致不能為通常之使用者，
      土地所有人得通行周圍地以至公路，為民法第787條第1項
      前段所明定。查，被上訴人公司所有上開三筆土地，與上
      訴人所有同地段系爭土地毗鄰，而被上訴人公司所有之上
      開三筆土地之四周為他人土地所圍繞，並無出入之通路等
      情，有高雄縣路竹地政事務所函所附地籍圖謄本可稽，並
      經本院及原審勘驗屬實，有勘驗筆錄及現場照片在卷可憑
      （本院卷第67～72頁），足見被上訴人所有上開三筆土地
      確屬不通公路之袋地，被上訴人自得請求通行周圍地以至
      公路，其就上訴人所有系爭土地自得主張通行權。
  ２、次查，被上訴人公司於設廠之初，即使用由上訴人提供之
      系爭土地以通行至環球路，且早已開闢鋪設為水泥道路如
      附圖所示Ｂ部分，長久以來通行迄今，已如前述，被上訴
      人主張以附圖所示Ｂ部分有通行權，自屬恰當，並符合上
      訴人當初創設惠勝公司時提供土地予公司使用之本意。上
      訴人雖主張以原判決附圖(二)所示Ｃ部分供通行云云，然而
      若以原判決附圖(二)所示Ｃ部分通行，其西側與縱貫鐵道毗
      鄰，被上訴人所有上開三筆土地，尚需繞行陸橋下而無法
      直接通行至道路，對於被上訴人公司營業貨車尤其大型貨
      櫃車之進出，確有困難，有勘驗筆錄與現場照片及現場複
      丈成果圖等附於本院及原審卷內可憑，是上訴人主張之通
      行方法，係通往陸橋下再向東繞行以至環球路（如本院卷
      第69、70頁之照片五～十一），顯不適當。而被上訴人主
      張之通行方法，能直通道路，且已通行多年，亦無須改變
      土地之現狀，應較上訴人主張之通行方法為適宜。亦即以
      被上訴人所主張依附圖所示Ｂ部分面積54平方公尺為其通
      行權範圍為可採。從而，上訴人起訴主張如附圖所示Ｂ部
      分土地，為被上訴人公司為無權占用，請求拆除地上物云
      云，自無可採。
  ３、按有通行權人，於必要時，得開設道路，但對於通行地因
      此所受之損害，應支付償金，民法第788 條定有明文。又
      衡之土地供人通行後，所有權人即不得為使用、收益，而
      土地使用、收益之對價，依社會通念即為租金，故土地因
      他人行使通行權，致該部分土地完全不能使用、收益，則
      土地所有權人所受損害即應認相當於租金為當。又按城市
      地方房屋之租金，以不超過土地及建築物申報總價額年息
      百分之十為限，土地法第97條第1 項定有明文；而依同法
      第105 條規定，上開規定於租用基地建築房屋亦準用之。
      且此項租金之數額，除以基地申報地價為基礎外，尚須斟
      酌基地之位置，工商繁榮之程度，承租人利用基地之經濟
      價值及所受之利益等項，並與鄰地租金相比較，以為決定
      ，並非必達申報總地價年息百分之十最高額。（最高法院
      68 年 度台上字第3071號判例參照）。查系爭土地之申報
      地價為每平方公尺1280元，有土地登記謄本可稽，依系爭
      土地申報總價額之百分之十計算，被上訴人公司所通行使
      用如附圖所示Ｂ部分面積54平方公尺，每月應給付之償金
      為576 元（1280x54x10/100÷12＝576）。 惟經原審予以
      協商結果，認以公告現值之年息百分之十計算，應付之償
      金每月4500元，被上訴人公司亦同意以此金額作為通行使
      用附圖所示Ｂ部分土地之償金，則上訴人請求被上訴人通
      行其所有如附圖所示Ｂ部分土地之償金為每月4500元，既
      較上述標準為高，自屬適當，應予准許，逾此範圍之請求
      為無理由，應予駁回。
（二）上訴人其餘未通行之系爭土地如附圖所示Ａ部分，被上訴
      人公司是否為無權占用？上訴人可請求相當於租金之損害
      額為多少？
  １、查被上訴人公司除於系爭土地如附圖所示Ｂ部分面積54平
      方公尺有通行權，已如上述外，其餘土地如附圖所示Ａ部
      分面積301 平方公尺，被上訴人係種植草木，且於附近土
      地外築起欄杆，作為其廠區使用之範圍，有勘驗筆錄及現
      場照片可稽，此部分被上訴人顯屬無權占用，上訴人依民
      法第767 條前段所有物返還請求權之法律關係，訴請被上
      訴人將地上物拆除，返還土地予上訴人，自屬有據。
  ２、被上訴人公司無權占用上訴人所有如附圖所示Ａ部分，面
      積為301 平方公尺，上訴人對該部分土地完全不能使用、
      收益，則所受損害即應認相當於租金為當。經查Ａ部分土
      地，現為被上訴人公司種植草木，且在其土地上築起欄杆
      （欄杆並未築在系爭土地上），作為其廠區使用之範圍；
      另Ａ部分土地西側為縱貫鐵路，北側為陸橋下道路，可通
      至被上訴人在北面之工廠區等情，有本院勘驗筆錄足憑，
      經審酌上開一切情狀，並參之前述土地法之規定，認上訴
      人請求之相當於租金之損害，以系爭土地申報總價額之年
      息百分之十計算為相當。依此，則每月可請求給付之損害
      金額為3,211 元（1,280 元×301 平方公尺×10/100÷12
      月=3,211元。元以下四捨五入）。是被上訴人公司就附圖
      所示Ａ部分，應給付之損害金額為3,211 元，予以准許。
      逾此部分之請求為無據，不能准許。
五、綜據上述，被上訴人依袋地通行權之法律關係，請求就其所
    有上開三筆土地，對於上訴人所有同地段系爭土地如附圖所
    示Ｂ部分面積54平方公尺，有通行權存在，為有理由，應予
    准許。而上訴人主張此Ｂ部分土地被上訴人為無權占用，請
    求拆除地上物，為無理由，不能准許。至上訴人就其所有附
    圖所示Ｂ部分面積54平方公尺，因被上訴人有通行權存在，
    上訴人可請求支付之償金為每月4500元，此部分上訴人請求
    被上訴人自起訴狀繕本送達之翌日即93年8 月11日起按月給
    付4500元，為有理由，應予准許，逾此範圍之請求為無理由
    ，不能准許。另上訴人所有如附圖所示Ａ部分面積301 平方
    公尺土地，被上訴人為無權占用，從而，上訴人依所有物返
    還請求權之法律關係，請求被上訴人拆除Ａ部分土地之地上
    物，將土地返還上訴人，及自起訴狀繕本送達之翌日即93年
    8 月11日起至返還該土地之日止，按月給付相當於租金之損
    害3211元，為有理由，應予准許，逾此範圍之請求，為無理
    由，不能准許。原審就上開應准許部分，為確認被上訴人就
    附圖Ｂ部分土地有通行權存在與命被上訴人按月給付償金，
    及命被上訴人拆除附圖Ａ部分土地地上物並返還土地予上訴
    人與按月給付損害金之判決；就上開不應准許部分，為上訴
    人敗訴之判決及駁回其假執行之聲請，並無不合。上訴意旨
    就上開不利於上訴人部分，指摘原判決不當，求予廢棄改判
    ，為無理由，應予駁回。
六、至兩造其餘攻擊防禦之方法核與本判決之基礎不生影響，自
    不予論一一論述，附此敘明。
七、據上論結，本件上訴為無理由，依民事訴訟法第449 條第1
    項、第78條，判決如主文。
中    華    民    國    95    年    2     月    21    日
                            民事第一庭
                                審判長法官  黃金石
                                法      官  林紀元
                                法      官  林健彥
以上正本證明與原本無異。如對本判決上訴，須於判決送達後20
日內向本院提出上訴狀，其未表明上訴理由者，應於上訴後20日
內向本院提出上訴理由書（均須按他造當事人之人數附繕本）。
上訴時應提出委任律師或具有律師資格之人之委任狀，並依附註
條文規定辦理。
中    華    民    國    95    年    2     月    21    日
                                書  記  官  張宗芳
附註：民事訴訟法第466 條之1 ：對於第二審判決上訴，上訴人
應委任律師為訴訟代理人，但上訴人或其法定代理人具有律師資
格者，不在此限。
上訴人之配偶、三親等內之血親、二親等內之姻親，或上訴人為
法人、中央或地方機關時，其所屬專任人員具有律師資格並經法
院認適當者，亦得為第三審訴訟代理人。第1 項但書及第2 項情
形，應於提起上訴或委任時釋明之。


司法院資訊處製作；財團法人民間司法改革基金會備份。
